【裁判字號】    97,訴,284
【裁判日期】    970325
【裁判案由】    偽造文書等
【裁判全文】
臺灣高雄地方法院刑事判決               97年度訴字第284號
公  訴  人  臺灣高雄地方法院檢察署檢察官
被      告  乙○○
上列被告因偽造文書等案件，經檢察官提起公訴（96年度偵字第
12966、31352、31353、31354號），本院判決如下：
    主  文
乙○○犯行使偽造私文書罪，處有期徒刑貳月，減為有期徒刑壹
月，偽造之「甲○○」印章壹枚及保證書上偽造之「甲○○」印
文、署押各壹枚均沒收。又犯業務侵占罪，處有期徒刑壹年貳月
，減為有期徒刑柒月。應執行有期徒刑捌月，偽造之「甲○○」
印章壹枚及保證書上偽造之「甲○○」印文、署押各壹枚均沒收
。
    事  實
一、乙○○（原名宋宗哲）於民國92年10月間，向設於高雄市三
    民區○○○路411 號4 樓之「大洋保全股份有限公司」（大
    洋保全公司）應徵擔任保全員，至92年11月間因試用期滿且
    合格而成為正式員工。惟依該公司規定，乙○○必須提出人
    事保證書，由他人以書面擔保乙○○於該公司任職期間因可
    歸責於己之事由所造成公司損害之賠償責任。詎乙○○因無
    法覓得保證人，遂基於偽造私文書之犯意，先於不詳時地偽
    刻其女甲○○之印章1 枚，再於92年11月25日，在上開公司
    要求提出之「保證書」上之「保證人」項下偽簽「甲○○」
    之簽名，其再蓋用前述所偽刻之甲○○印章於其上，以此方
    式偽造以「甲○○」為保證人之保證書1 紙，並隨即將此偽
    造之保證書提出於大洋保全公司，足以生損害於甲○○本人
    及大洋保全公司。嗣乙○○於95年12月29日，於其前揭犯罪
    尚未被發覺前，具狀向臺灣高雄地方法院檢察署自首並接受
    裁判，始查知上情。
二、乙○○於93年10月1 日起受大洋保全公司之指派進駐位於高
    雄縣鳳山市○○○街108 號之「大三園大樓」擔任保全人員
    兼總幹事職務，負責向該大樓住戶代收、代付大樓之公共管
    理基金、安全維護及維修大樓設備之廠商招標等事宜，故就
    其因執行此等業務所持有之金錢而言，自屬業務上所持有之
    物。詎乙○○因積欠賭債無力償還，竟意圖為自己不法之所
    有，基於侵占其上開業務上所持有之金錢之犯意，在95年7
    月間起至同年12月21日其離職之日前某日，將如附表所示之
    款項新臺幣（下同）1,855,843 元侵占入己。嗣於95年12月
    間大洋保全公司稽查「大三園大樓」之帳目時，發現乙○○
    有挪用上開金錢之情形，乙○○因而於95年12月21日自行離
    職，並避不見面，該公司轉而向擔任乙○○之保證人之甲○
    ○求償，惟甲○○亦否認曾擔任保證人一事，始查知上情。
三、案經乙○○自首及甲○○、大洋保全公司訴請臺灣高雄地方
    法院檢察署檢察官偵查起訴。
    理  由
一、本件被告乙○○所犯係死刑、無期徒刑、最輕本刑為3 年以
    上有期徒刑以外之罪，其於準備程序中就被訴事實為有罪之
    陳述，經法官告知簡式審判程序之旨，並聽取公訴人及被告
    之意見後，認為適宜由受命法官獨任進行簡式審判程序，依
    刑事訴訟法第273 條之1 第1 項規定，裁定由受命法官獨任
    進行審判程序，合先敘明。
二、訊據被告乙○○對其於上揭時、地，未徵得告訴人甲○○同
    意，即於人事保證書上偽簽「甲○○」署名、蓋用偽刻之「
    甲○○」印章，而以「甲○○」名義擔任保證人之事實，於
    本院審理時，均坦承不諱，核與證人即告訴人甲○○證述有
    關其未同意擔任被告之保證人等語，大致相符；而被告持上
    開偽造之人事保證書交付予大洋保全公司之承辦人員郭家菱
    ，致大洋保全公司誤以為甲○○確有同意擔任被告之保證人
    ，足生損害於大洋保全公司及甲○○本人等情，亦據證人郭
    家菱證述明確，復有保證書1 紙（見96年度他字第271 號卷
    〔下稱他1 卷〕第3 頁）、證人甲○○親筆親名簽名1 紙（
    見96年度他字第387 號卷〔下稱他2 卷〕第19頁）、被告宋
    宗哲簽立「甲○○」簽名1 紙（見他2 卷第23頁）、甲○○
    平日書寫文書一份（見他2 卷第36至39、乙○○平日書寫文
    書一份（見他2 卷第34至35頁）附卷可憑。又被告對其於任
    職「大三園大樓」擔任保全人員兼總幹事期間，在95年7 月
    間起至同年12月21日其離職之日前某日，將如附表所示之款
    項1,85 5,843元侵占入己之事實，於本院審理時，亦坦承不
    諱，核與證人即告訴人大洋保全公司之代理人李建昭之指訴
    、證人林俊榮之證述，均大致相符，並有乙○○侵占款項明
    細表及付款簽收簿各1 份（見96年度偵字第12966 號卷〔下
    稱偵1 卷〕第19至20頁）、被告簽立之切結書、本票各1 紙
    （高縣鳳警刑移字第09600000864 號卷第12至13頁）等可資
    佐證，足認被告之上開自白與事實相符，本案之事證明確，
    被告犯行堪予認定，應予依法論科。
三、論罪科刑及沒收：
  (一)被告於為行使偽造私文書部分之犯行後，刑法第51條已於94
    年1 月7 日修正、同年2 月2 日公布，並自95年7 月1 日開
    始施行，修正前該條規定「數罪併罰，分別宣告其罪之刑，
    依左列各款定其應執行者：」其中第5 款規定「宣告多數有
    期徒刑者，於各刑中之最長期以上，各刑合併之刑期以下，
    定其刑期。但不得逾20年」，修正後該條第5 款規定「宣告
    多數有期徒刑者，於各刑中之最長期以上，各刑合併之刑期
    以下，定其刑期。但不得逾30年」，新舊法比較結果，修正
    後刑法並非較有利於被告，則依刑法第2 條第1 項前段，本
    件仍應依修正前刑法第51條第5 款規定，定其應執行之刑。
    又被告行為時之刑法第62條規定：「對於未發覺之罪自首而
    受裁判者，減輕其刑。但有特別規定者，依其規定。」，惟
    被告行為後之新刑法第62條則規定：「對於未發覺之罪自首
    而受裁判者，得減輕其刑。但有特別規定者，依其規定。」
    ，即被告如符合自首要件，依舊刑法之規定，必減輕其刑，
    然依新刑法之規定，法院仍得裁量是否減輕其刑，自以舊法
    之規定有利於被告。
  (二)核被告所為，係犯刑法第216 條、第210 條之行使偽造私文
    書罪及刑法第336 條第2 項之業務侵占罪。被告偽造印章、
    印文及署押，均係偽造私文書之階段行為；其偽造私文書後
    ，復持以行使，其偽造私文書之低度行為，為行使之高度行
    為所吸收，均不另論罪，應依行使偽造私文書罪論處。另公
    訴人雖認被告係利用某不知情且年籍姓名不詳之人替其在「
    保證書」上之「保證人」項下偽簽「甲○○」之簽名，惟被
    告於偵查及本院審理中始終堅稱上開「甲○○」之簽名為其
    所為（見偵1 卷第5 、16、28頁、本院卷第17頁），而告訴
    人甲○○於警詢中亦陳稱：伊於95年12月22日以後有問被告
    本人，保證書上之簽名是否被告所為，被告本人向伊說是他
    偽簽伊甲○○名字等語（見他2 卷第17頁），而由卷附之保
    證書觀之，其上除甲○○之簽名外，其餘筆跡確均為被告本
    人所書寫，至於甲○○簽名部分，其運筆方式與被告本人之
    運筆方式並無明顯差異，應係被告刻意以較工整之方式書寫
    甲○○姓名，而非被告利用他人替其簽名甚明，附此說明。
    被告於其偽造印章、印文及署押等犯行部分，於被發覺前，
    主動具狀向臺灣高雄地方法院檢察署自首並接受裁判，有被
    告95年12月29日自首狀附卷可查（見他1 卷第2 頁），告訴
    人雖於96年1 月4 日亦具狀提出告訴，但被告具狀自首尚在
    告訴人提出告訴之前，是被告此舉符合自首之要件，應依修
    正前刑法第62條前段之規定，減輕其刑。被告在95年7 月間
    起至同年12月21日其離職之日前某日，將如附表所示之款項
    1,855,843 元侵占入己，雖其侵占款項之來源不同，但被告
    應係基於一個侵占犯意，而於離職之前某日一次將上開款項
    侵占入己，亦即其犯罪行為僅有一個，檢察官起訴書認為應
    依其侵占4 個項目之款項，而成立業務侵占罪4 罪，尚有誤
    會，應予敘明。被告所犯業務侵占罪及行使偽造私文書罪間
    ，犯意各別，行為互殊，應予分論併罰。爰審酌被告為求得
    能在大洋公司任職，竟冒用他人名義擔任保證人，足生損害
    於大洋公司及甲○○本人，法紀觀念薄弱，又因沈迷六合彩
    賭博積欠賭債，因而侵占業務上持有之款項，造成大洋公司
    之損害，行為實有不該，惟念其並無前科，犯後坦承犯行，
    尚知悔悟，且就行使偽造告訴人甲○○保證書部分，業與告
    訴人達成和解，告訴人表示不再追究並希望法院從輕量刑，
    有和解書在卷可按（見本院卷第47頁），惟就業務侵占部分
    ，則迄未與告訴人大洋保全公司達成和解等一切情狀，各量
    處如主文所示之刑。又被告所犯上開罪名，係於96年4 月24
    日以前所為，合於中華民國96年罪犯減刑條例第2 條第1 項
    第3 款之規定，應各依該規定減其宣告刑2 分之1 ，並定其
    應執行之刑。
  (三)被告所偽刻之「甲○○」印章及保證書上偽造之「甲○○」
    印文、署押各1 枚，不問屬於被告所有與否，依刑法第219
    條規定，併予宣告沒收。另上開保證書業經被告持交予大洋
    保全公司，已非屬被告所有，爰不另為沒收之諭知，附此敘
    明。
據上論斷，應依刑事訴訟法第273 條之1 第1 項、第284 條之1
、第299 條第1 項前段，刑法第2 條第1 項、刑法第216 條、第
210 條、刑法第336 條第2 項、第219 條、修正前刑法第51條第
5 款、第62條前段，刑法施行法第1 條之1 ，中華民國96年罪犯
減刑條例第2 條第1 項第3 款、第7 條，判決如主文。
本案經檢察官丙○○到庭執行職務。
中    華    民    國    97    年    3    月    25    日
                  刑事第二庭    法  官  曾子珍
以上正本證明與原本無異。
如不服本判決應於收受本判決後10日內向本院提出上訴書狀，並
應敘述具體理由，如未敘述上訴理由者，應於上訴期間屆滿後20
日內補提理由書狀於本院（均須按他造當事人之人數附繕本）「
切勿逕送上級法院」。
中    華    民    國    97    年    3     月    25    日
                                書記官  王翌翔
附錄本案論罪科刑法條：
中華民國刑法第216條
行使第210 條至第215 條之文書者，依偽造、變造文書或登載不
實事項或使登載不實事項之規定處斷。
中華民國刑法第210條
偽造、變造私文書，足以生損害於公眾或他人者，處5 年以下有
期徒刑。
中華民國刑法第336條第2項
對於業務上所持有之物，犯前條第1 項之罪者，處6 月以上5 年
以下有期徒刑，得併科3 千元以下罰金。
附表：
┌──┬──────┬───────┬────────┬───────┐
│編號│  侵占標的  │侵占金額      │   侵占手法     │    備註      │
│    │            │（新臺幣）    │                │              │
├──┼──────┼───────┼────────┼───────┤
│ 一 │代大三園大樓│1,585,743 元（│未將所代收之管理│被告在95年7月 │
│    │管理委員會向│依據該大樓管理│費存入該管理委員│間起至同年12月│
│    │住戶收取之管│委員會所提供之│會設於金融機構之│21日其離職之日│
│    │理費。      │繳交管理費收據│帳戶內。        │前某日，將以上│
│    │            │及現場管理員所│                │自住戶代收之管│
│    │            │登錄勤務日誌之│                │理費侵占入己。│
│    │            │記載明細計算）│                │              │
│    │            │              │                │              │
├──┼──────┼───────┼────────┼───────┤
│ 二 │年度住戶大會│194,000元     │將該管理委員會回│被告於95年12月│
│    │回饋金      │              │饋給住戶之30萬元│19日自該管理委│
│    │            │              │回饋金金，僅核發│員會之帳戶內提│
│    │            │              │106,000 元，其餘│領出30萬元現金│
│    │            │              │19,4000 元之款項│，惟迄該月21日│
│    │            │              │未歸還          │期離職為止，僅│
│    │            │              │                │發出106,000 元│
│    │            │              │                │，其餘款項遭其│
│    │            │              │                │侵占入己。    │
├──┼──────┼───────┼────────┼───────┤
│ 三 │廠商支票款  │65,500元      │將以該管理委員會│廠商票款明細：│
│    │            │              │為發票人簽發之支│1.長正機電行：│
│    │            │              │票（發票日為95年│  25,000元    │
│    │            │              │12月10日；係支付│2.日顯停車：  │
│    │            │              │廠商之款項）之同│  8,500元     │
│    │            │              │額款項自該大樓管│3.統一精工：  │
│    │            │              │理委員會之帳戶內│  32,000元    │
│    │            │              │提領，卻未將款項│              │
│    │            │              │交付給廠商。    │              │
│    │            │              │                │              │
├──┼──────┼───────┼────────┼───────┤
│ 四 │總幹事零用金│10,600元      │將該管理委員會給│              │
│    │            │              │予總幹事之一筆緊│              │
│    │            │              │急運用金，經扣除│              │
│    │            │              │乙○○所提出單據│              │
│    │            │              │報銷部分，尚有1,│              │
│    │            │              │0600元未繳回    │              │
│    │            │              │                │              │
├──┼──────┼───────┼────────┼───────┤
│共計│            │1,855,843元   │                │              │
└──┴──────┴───────┴────────┴───────┘


司法院資訊處製作；財團法人民間司法改革基金會備份。
